【裁判字號】    95,訴緝,68
【裁判日期】    970625
【裁判案由】    偽造文書等
【裁判全文】
臺灣板橋地方法院刑事判決              95年度訴緝字第68號
公  訴  人  臺灣板橋地方法院檢察署檢察官
被      告  丙○○
上列被告因偽造文書等案件，經檢察官提起公訴（94年度偵字第
8292號），本院判決如下：
    主  文
丙○○連續犯業務侵占罪，處有期徒刑壹年肆月，減為有期徒刑
捌月；又犯行使偽造私文書罪，處有期徒刑肆月，減為有期徒刑
貳月，偽造之「乙○○」署押壹枚沒收。應執行有期徒刑玖月，
偽造之「乙○○」署押壹枚沒收。
    事  實
一、丙○○自民國（下同）80年1 月起，擔任南山人壽保險股份
    有限公司（下稱南山人壽公司）之業務員，負責招攬保險及
    向保戶收取保險費等業務，為從事業務之人，竟意圖為自己
    不法所有，並基於業務侵占及行使偽造私文書之概括犯意，
    連續於：
     (一) 85年3 月間起至92年8 月間止，按期收取南山人壽公司
        保戶鐘來福（保單號碼：Ｚ000000000、Ｚ000000000）、
        鐘來福之妻乙○○（保單號碼：Ｚ000000000、Ｚ0000000
        00）、鐘來福之女鍾若蘋（保單號碼：Ｚ000000000、Ｚ0
        00000000）所交付如附表編號1 至17、19至38所示之保
        險費支票（均統由乙○○一併開立交付）後，除將附表
        編號3 所示支票存入南山人壽公司之銀行帳戶外，其餘
        36紙支票（面額合計新臺幣〈下同〉1,332, 900元）皆
        未繳回南山人壽公司，並變易持有為所有，另行轉出或
        提示兌領花用，而侵占其業務上所持有之財物，且因其
        中附表編號5、6、7 之支票抬頭為南山人壽公司，復連
        續於該等支票背面加蓋「南山人壽保險股份有限公司」
        之章戳，而偽造具有私文書性質之支票背書，再轉出該
        支票而行使偽造私文書，足以生損害於南山人壽公司及
        該等支票之票主名度廣告事業有限公司（代表人鐘來福
        ）。
     (二) 88年12月15日，收取南山人壽公司保戶吳玉華（保單號
        碼：Ｚ000000000）所交付之保險費支票1 紙（面額：56
        ,000 元 、票載發票日：88年12月15日、付款地：新竹
        國際商銀行龍岡分行）後，未將該支票繳回南山人壽公
        司，並變易持有為所有，逕自提示兌領該花用，而侵占
        業務上所持有之財物。
     (三) 90年11月13日，收取保戶鐘若蘋（保單號碼：Ｚ0000000
        00、Ｚ000000000）之母乙○○所交付之保險費支票1 紙
        （面額：34,000元、帳號：00000000號、戶名：名度廣
        告事業有限公司鐘來福、支票號碼：QG0000000 號、票
        載發票日：90年11月15日、付款地：台北國際商業銀行
        萬華分行）後，未將該支票繳回南山人壽公司，並變易
        持有為所有，逕自提示兌領花用，而侵占其業務上所持
        有之財物。
     (四) 91年4 月6 日，南山人壽公司保戶甲○○（保單號碼：
        Ｚ000000000、Ｚ000000000）將保險費36,742元款項轉帳
        入其銀行帳戶後，未將該款項繳回南山人壽公司，並變
        易持有為所有，逕行提領花用，而侵占其業務上所持有
        之財物。
     (五) 91年10月23日，收取南山人壽公司保戶鐘若蘋（保單號
        碼：Ｚ000000000、Ｚ000000000）之母乙○○所交付之保
        險費支票12紙（面額：均為3,090 元、帳號：均為0000
        0000號、戶名：均為名度廣告事業有限公司鐘來福、支
        票號碼：QG0000000 至QG0000000 號、票載發票日：按
        月自91年8 月19日起至92年7 月19日、付款地：均為台
        北國際商業銀行萬華分行）後，除將其中票載發票日為
        92年5 月19日之支票1 紙存入南山人壽公司之銀行帳戶
        外，其餘11紙支票（面額合計33,990元）皆未繳回南山
        人壽公司，並變易持有為所有，另行提示兌領花用，而
        侵占業務上所持有之財物。
     (六) 91年11月15日，南山人壽公司保戶蘇美智（保單號碼：
        Ｚ000000000、Ｚ000000000、Ｚ000000000、Ｚ000000000）
        將保險費80,960元款項轉帳入其銀行帳戶後，未將該款
        項繳回南山人壽公司，並變易持有為所有，逕將該筆款
        項提領花用，而侵占其業務上所持有之財物。
     (七) 92年6 月12日，收取南山人壽公司保戶甲○○（保單號
        碼：Ｚ000000000、Ｚ000000000）所交付之保險費現金36
        ,742 元 後，除將其中8302元款項（保單號碼：Ｚ00000
        0000）繳回南山人壽公司外，其餘款項皆未繳回南山人
        壽公司，並變易持有為所有，將該筆款項另行花用，而
        侵占其業務上所持有之財物。
    嗣經南山人壽公司保戶吳玉華、蘇美智、乙○○、甲○○發
    覺上開保險發生停效等情形，分別向南山人壽公司反應，經
    南山人壽公司清查後，始悉上情。
二、丙○○為增加本身業績，復基於行使偽造私文書之犯意，於
    85年4 月18日，在南山人壽公司，冒用保戶乙○○名義，填
    載該公司之「南山康樂限期繳費終身壽險」要保書，並於具
    有私文書性質之該份人壽保險要保書要保人簽名欄內，偽簽
    「乙○○」署名1 枚，進而向南山人壽公司提出該份要保書
    ，佯以乙○○名義訂立該保險契約，而行使偽造私文書，足
    以生損害於乙○○本人及南山人壽公司，嗣南山人壽公司清
    查上開保險停效情形之際，始一併查悉此事。
三、案經南山人壽公司訴請臺灣板橋地方法院檢察署檢察官偵查
    起訴。
    理  由
壹、程序部分：
    本件被告丙○○之供述及被告以外之人於審判外之陳述暨相
    關筆錄、書證（以下所引據者），檢察官、被告均未於本案
    言詞辯論終結前聲明異議，本院審酌該等陳述、筆錄、書證
    作成時之情況，亦無何等違背刑事訴訟程序或顯不可信之情
    形，倘以之作為本案認定犯罪事實之基礎，尚屬適當，爰依
    刑事訴訟法第156 條第1 項、第159 條之5 等規定，認均具
    有證據能力，合先敘明。
貳、實體部分：
一、訊據被告丙○○矢口否認有何業務侵占及行使偽造私文書犯
    行，辯稱：伊與南山人壽公司保戶乙○○之間，有私下之金
    錢往來，伊亦未收取南山人壽公司保戶吳玉華、蘇美智、甲○○之保險費，並無業務侵占情事，另伊當時係於通知客戶
    乙○○後，始於上開「南山康樂限期繳費終身壽險」要保書
    內代為簽名，亦無行使偽造私文書之情事云云（參見本院95
    95訴緝字第68號刑事卷宗(一)第62頁），嗣又辯稱：伊於92年
    間因保戶蘇美智之投訴，遭告訴人南山人壽公司取消業務員
    資格，但伊在消失資格前，曾表明保戶蘇智美及吳玉華之保
    單尚屬有效，故伊並未侵占該等保險費，又保戶鐘來福、乙○○、鍾若蘋之保險費，原由告訴人南山人壽公司之會計收
    取，嗣因該會計離職，伊乃請乙○○等人以匯款方式繳納保
    險費，其後，伊與乙○○確有成為朋友，伊於82年間，尚曾
    因保單復效之事，帶同乙○○之夫鐘來福至告訴人南山人壽
    公司辦理體檢，而上述「南山康樂限期繳費終身壽險」部分
    ，係因告訴人南山人壽公司即將停售該種保險，伊乃通知客
    戶乙○○可立即購買該保險，同時先於該要保書上代為簽名
    ，並未造成客戶損失，另保戶甲○○係將保險費交予伊後，
    告知僅需上開2 份保單中之1 份保單，伊乃將其餘款項退還
    保戶甲○○云云（參見本院95訴緝字第68號刑事卷宗(一)第95
    頁）
二、經查：
  (一)上揭事實，業據告訴人南山人壽公司具狀暨告訴代理人己○○、丁○○、戊○○等人指訴綦詳（參見臺灣板橋地方法院
    檢察署93年度發查字第645 號偵查卷第1 至2 頁、第17頁，
    同署94年度他字第1153號偵查卷第8 頁、第16頁、第29至30
    頁、第32至36號、本院95訴緝字第68號刑事卷宗(一)第18至19
    頁），核與證人即南山人壽公司保戶乙○○、甲○○於本院
    訊問時證述之情節相符（參見本院95訴緝字第68號刑事卷宗
    (一)第110 至116 頁），並有南山人壽公司業務代表訂約申請
    書影本1 紙、上揭事實欄一(二)所載支票正反面影本1 份、客
    戶吳玉華聲明書影本1 份、南山電話客服中心照會單影本1
    紙、客戶吳玉華確認書影本1 紙、委託書影本1 紙、保險契
    約復效申請書影本1 份、批註單影本1 紙、上海商業儲蓄銀
    行南京東路分行存褶存款帳卡影本1 紙、存褶內頁影本1 紙
    、客戶鐘來福及乙○○聲明書影本1 份、申訴書1 份、被告
    道歉函影本1 紙、上揭事實欄二所載之人壽保險要保書影本
    1 份（含附件）、保戶乙○○聲明書影本1 份、上揭事實欄
    一(三)所載支票正反面影本1 份、保戶鐘若蘋聲明書影本2 份
    、被告業務筆記內頁影本1 紙、上揭事實欄一(四)所載支票正
    反面影本12份、上揭事實欄一(一)所載支票正反面影本38份、
    被告於92年6 月12日簽發予保戶甲○○之收據影本1 紙、保
    戶甲○○之銀行帳戶存褶內頁影本1 紙、保戶甲○○聲明書
    影本1 份附卷可稽，參諸被告於偵查中業已供承其確有侵占
    保戶吳玉華、乙○○、鐘來福、鐘若蘋之保險費，暨自行花
    用保戶蘇美智轉帳入其帳戶內之保險費等情（參見臺灣板橋
    地方法院檢察署94年度他字第1153號偵查卷第15至16頁、第
    29至30頁），再於本院準備程序中供承其收取保戶甲○○繳
    交之上開保險費後，僅將其中8,302 元繳回告訴人公司一節
    （參見本院95訴緝字第68號刑事卷宗(一)第95至96頁，復於偵
    查中含糊泛稱不記得客戶乙○○是否曾授權其在上開「南山
    康樂限期繳費終身壽險」要保書內代為簽名云云（參見臺灣
    板橋地方法院檢察署94年度他字第1153號偵查卷第30頁），
    堪認告訴人公司暨告訴代理人等所指訴之情節，確與事實相
    符。
  (二)被告雖為上開辯解，然並未提出任何相關跡證以佐其說，且
    與其於偵查中供述之情節迴異，再依其先後供述內容觀之，
    其中關於究竟有無收取保戶吳玉華、蘇美智、甲○○之保險
    費一事，除先後供述不一外，亦與保戶吳玉華、蘇美智、甲○○之聲明書內容及卷附上開支票、轉帳資料影本之記載內
    容，完全不符，又關於保戶鐘來福、乙○○、鍾若蘋等人保
    險費究竟如何繳納、收取，暨其與保戶乙○○間究竟有何私
    人借貸關係等節，更與告訴人公司暨告訴人代理人之指訴、
    證人乙○○之證述、卷附上開聲明書及支票影本等書證之記
    載內容，無一相符，另關於上開「南山康樂限期繳費終身壽
    險」要保書內「乙○○」之簽名部分，尤見其供述不一、避
    重就輕之情，據此，其辯解自不足以動搖本案各該積極證據
    之證明力，本院因認其上開辯解內容，顯屬事後圖卸推托之
    詞，要無足採。
  (三)被告於本院準備程序中雖另辯稱本案偵查中曾有一位「陳先
    生」告知倘承認本案犯罪事實即可獲判無罪，其乃依「陳先
    生」所言承認本案犯罪云云（參見本院95訴緝字第68號刑事
    卷宗(一)第63頁），然被告係一高職畢業且社會歷練豐富之成
    年人，有上開南山人壽公司業務代表訂約申請書影本在卷可
    查，被告既有相當之學歷背景及社會經驗，自應具備基本之
    事理判斷及邏輯分析能力，而上述「陳先生」之建議內容，
    非但在客觀上顯不合理，更完全不符邏輯法則，詎被告竟稱
    其接受該項建議而於偵查中承認本案犯罪云云，自難認被告
    所辯之此部分情節堪予採信，且無從憑認本案各該積極證據
    之證明力有何發生動搖之可能。
  (三)綜上所述，本案事證已臻明確，被告犯行洵堪認定。
三、本件論罪情形，分述如下：
  (一)查被告為後，刑法業於94年2 月2 日修正公布，並自95 年7
    月1 日起生效施行，其第2 條第1 項規定行為後法律有變更
    者，適用行為時之法律，但行為後之法律有利於行為人者，
    適用最有利於行為人者，是針對刑法修正變更之部分，自應
    就有利或不利於被告之一切相關情狀，綜理全部結果而為比
    較，以定其應適用之法律，且一經定其應適用之法律後，即
    需整體適用之，除法有明文外，不得任意割裂適用；次本院
    綜理被告所涉上揭犯行之一切相關情形，認倘適用行為時即
    修正前刑法之相關規定處斷，對其較為有利，是依刑法第2
    條第1 項前段規定，自應適用修正前刑法規定處斷（本件涉
    及刑法修正之法律變更部分，乃第33條第5 款之法定罰金刑
    最低刑度、第55條後段之牽連犯、第56條之連續犯、第51條
    第5 款之有期徒刑定應執行刑等事項，而修正後刑法業法定
    罰金刑最低刑度由銀元1 元提高為新臺幣1,000 元，又修正
    後刑法刪除牽連犯及連續犯之規定，倘遇有此等情形，須併
    合處罰，再修正後刑法將有期徒刑定應執行刑之上限，自20
    年提高為30年，此等修正後之結果，顯然並未較有利於被告
    ，據此，應認本件應適用之法律為修正前刑法，且須整體適
    用修正前刑法）。
  (二)核被告所為，係犯刑法第336 條第2 項之業務侵占罪、同法
    第216 條及第210 條之行使偽造私文書罪（事實欄一(一)部分
    ）、同法第216 條及第210 條之行使偽造私文書罪（事實欄
    二部分）；其盜用「南山人壽保險股份有限公司」印章及
    偽造「乙○○」署押所為，分別係其偽造私文書之部分行為
    ，而其偽造私文書之低度行為，復為行使偽造私文書之高度
    行為所吸收，均不另論罪；又其先後多次業務侵占犯行，時
    間緊接，犯罪構成要件相同，所犯罪名又屬同一，顯係基於
    概括犯意反覆而為，為連續犯，應依修正前刑法第56條規定
    論以一罪並加重其刑，而其先後多次行使偽造私文書犯行（
    事實欄一(一)部分），亦時間緊接，犯罪構成要件相同，所犯
    罪名又屬同一，顯係基於概括犯意反覆而為，為連續犯，應
    依修正前刑法第56條規定論以一罪並加重其刑；其所犯上開
    連續業務侵占及連續行使偽造私文書罪間，具有目的手段之
    關係，為牽連犯，應依修正前刑法第55條後段規定從一重之
    連續業務侵占罪處斷；至其所犯上開連續業務侵占及行使偽
    造私文書2 罪間犯意各別，行為互殊，應分論併罰。公訴意
    旨雖未就上揭事實欄一(一)之行使偽造私文書部分及事實欄一
    (五)(七)之保戶甲○○部分提起公訴，惟該等部分與原起訴論罪
    部分，既分別具有牽連犯及連續犯之裁判上一罪關係，依審
    判不可分原則，乃為起訴效力所及，本院自得併予審究。爰
    審酌被告於行為時，擔任告訴人公司業務員，竟恣意多次侵
    占業務上持有之保險費支票及款項，並偽造支票背書而行使
    之，復為自身業績而偽造客戶之人壽保險要保書，再持以向
    告訴人公司行使，非但使各該保戶及告訴人公司無端蒙受諸
    多損失，亦破壞其與僱主間之信賴關係，且危及一般交易安
    全與秩序，此外，兼衡其素行狀況、犯罪手段、犯罪後猶飾
    詞狡辯態度不佳等一切情狀，分別量處如主文所示之刑，以
    資懲儆。末查被告犯罪後，中華民國九十六年罪犯減刑條例
    業已制定，經總統於96年7 月4 日公布，並自同年月16日起
    生效施行，核本件被告之犯罪時間，合於該條例所定之減刑
    條件，且其所犯之罪並無中華民國九十六年罪犯減刑條例第
    3 條所列情形，爰依該條例第2 條第1 項第3 款規定減其宣
    告刑二分之一，並依同條例第10條第1 項、修正前刑法第51
    條第5 款之規定，定其應執行刑，用啟自新。
四、如事實欄二所載之「南山康樂限期繳費終身壽險」要保書內
    「乙○○」簽名1 枚，係偽造之署押，已如上述，爰依刑法
    第219 條規定宣告沒收。
五、公訴意旨另以：(一)被告自83年4 月20日起至85年3 月間止，
    按期收取南山人壽公司保戶鐘來福（保單號碼：Ｚ000000000
    、Ｚ0 00000000） 、乙○○（保單號碼：Ｚ000000000、Ｚ000
    000000）、鍾若蘋（保單號碼：Ｚ000000000、Ｚ000000000）
    所交付面額合計338,816 元之保險費支票23紙（均統由乙○○一併開立交付）後，皆未繳回南山人壽公司，並變易持有
    為所有，而侵占其業務上所持有之財物；(二)被告於85年5 月
    19日，收取南山人壽公司保戶鐘來福（保單號碼：Ｚ0000000
    00、Ｚ0 00000000） 、乙○○（保單號碼：Ｚ000000000、Ｚ0
    00 000000） 、鍾若蘋（保單號碼：Ｚ000000000、Ｚ0000000
    00）所交付如附表編號3 之保險費支票1 紙（統由乙○○一
    併開立交付）後，未繳回南山人壽公司，並變易持有為所有
    ，而侵占其業務上所持有之財物；(三)被告於89年8 月19日，
    收取保戶鐘若蘋（保單號碼：Ｚ000000000、Ｚ000000000）之
    母乙○○所交付如附表編號18之保險費支票1 紙後，未繳回
    南山人壽公司，並變易持有為所有，而侵占其業務上所持有
    之財物；(四)91年10月23日，收取南山人壽公司保戶鐘若蘋（
    保單號碼：Ｚ000000000、Ｚ000000000）之母乙○○所交付之
    保險費支票1 紙（面額：3,090 元、帳號：00000000號、戶
    名：均為名度廣告事業有限公司鐘來福、支票號碼：QG0000
    000 號、票載發票日：95年5 月19日、付款地：台北國際商
    業銀行萬華分行）後，未繳回南山人壽公司，並變易持有為
    所有，另行提示兌領花用，而侵占業務上所持有之財物；因
    認被告就此等部分亦涉有刑法第336 條第2 項之業務侵占罪
    嫌云云。惟查：(一)告訴人公司雖指訴被告侵占其於83年4 月
    20日至85年3 月間所收取之上開面額合計33 8,816元之保險
    費支票23紙，然經被害人乙○○及鐘來福向該支票帳戶銀行
    查詢結果，因時隔已久，已無留存該等支票之往來紀錄及支
    票影本等節，業據被害人乙○○及鐘來福提出聲明書陳明在
    卷（參見臺灣板橋地方法院檢察署94年度他字第1153號偵查
    卷第37頁），本件既已無此部分支票往來紀錄之相關事證，
    當時被告經手此部分支票暨其轉出之情形如何，即無從認定
    ，則告訴人暨被害人之此部分指述是否確與事實相符，乃有
    產生合理懷疑之餘地，本院自無從遽認被告成立此部分業務
    侵占罪責；(二)上述附表編號3 、18之保險費支票2 紙及面額
    3, 090元之支票1 紙，其支票抬頭均為告訴人南山人壽公司
    ，且均存入告訴人公司之銀行存款帳戶內等節，有該等支票
    之正反面影本附卷可稽（參見同上偵查卷第59頁、第67頁、
    第83頁），被告既已將此等支票存入告訴人公司之銀行存款
    帳戶內兌領，而成為告訴人公司內部得運用之資金，即難認
    被告就此部分成立何等業務侵占罪責，至告訴人公司雖又指
    陳其中附表編號3 之保險費支票兌領後係用於支付事實欄二
    所載之保險費，而編號18之保險費支票兌領後，僅有其中35
    ,116 元 用於支付保戶鍾若蘋之保險費（保單號碼：Ｚ00000
    0 000 、Ｚ000000000），其餘10,824元，係用於支付另名保
    戶范彩雲之續期保險費等語（參見同上偵查卷第62頁），然
    此係告訴人公司內部資金運用之問題，核與業務侵占問題無
    涉，尚不得憑此遽認被告成立業務侵占罪責；(三)綜上所述，
    本件並無積極、確切事證足以證明被告涉有公訴暨告訴意旨
    所指之此等部分業務侵占犯行，本院原應為無罪之諭知，惟
    公訴意旨既認此部分與上揭論罪之業務侵占犯行部分具有連
    續犯之裁判上一罪關係，本院爰不另為無罪之諭知，附此敘
    明。
據上論斷，應依刑事訴訟法第299 條第1 項前段，刑法第2 條第
1 項前段、（修正前）第56條、第336 條第2 項、第216 條、第
210 條、（修正前）第55第後段、（修正前）第51第5 款、第21
9 條，中華民國九十六年罪犯減刑條例第2 條第1 項第3 款、第
7 條、第10條第1 項，罰金罰鍰提高標準條例第1 條前段，判決
如主文。
本案經檢察官顏世翠到庭執行職務。
中    華    民    國    97    年    6     月    25    日
                  刑事第三庭  審判長法  官  王屏夏
                                    法  官  彭全曄
                                    法  官  王偉光
上列正本證明與原本無異。
如不服本判決，應於判決送達後10日內敘明上訴理由，向本院提
出上訴狀（應附繕本），上訴於臺灣高等法院。
                                    書記官  陳金鳳
中    華    民    國    97    年    6     月    26    日
附錄本案論罪科刑法條全文：
中華民國刑法第210條
（偽造變造私文書罪）
偽造、變造私文書，足以生損害於公眾或他人者，處 5 年以下有
期徒刑。
中華民國刑法第216條
（行使偽造變造或登載不實之文書罪）
行使第 210 條至第 215 條之文書者，依偽造、變造文書或登載
不實事項或使登載不實事項之規定處斷。
中華民國刑法第336條
（公務公益侵占罪、業務侵占罪）
對於公務上或因公益所持有之物，犯前條第 1 項之罪者，處 1
年以上 7 年以下有期徒刑，得併科 5 千元以下罰金。
對於業務上所持有之物，犯前條第 1 項之罪者，處 6 月以上
5 年以下有期徒刑，得併科 3 千元以下罰金。
前二項之未遂犯罰之。


司法院資訊處製作；財團法人民間司法改革基金會備份。
